【裁判字號】    98,重訴,247
【裁判日期】    981231
【裁判案由】    返還土地等
【裁判全文】
臺灣桃園地方法院民事判決             98年度重訴字第247號
原      告  台灣省石門農田水利會
法定代理人  甲○○
訴訟代理人  卓聖圍    律師
複  代理人  邱國旺    律師
被      告  乙○○
上列當事人間請求返還土地等事件，本院於民國98年12月25日言
詞辯論終結，判決如下：
    主  文
被告應將坐落於桃園縣平鎮市○○段第四九０地號土地上如附圖
所示編號Ｈ1 部分（面積三點一一平方公尺）土地之地上物拆除
，將所坐落之土地返還原告。
被告應給付原告新台幣壹仟伍佰參拾元，及自民國九十八年七月
一日起至返還桃園縣平鎮市○○段第四九０地號土地止，按月給
付原告新臺幣貳拾柒元。
原告其餘之訴駁回。
訴訟費用由被告負擔百分之十，餘由原告負擔。
本判決第一項於原告以新台幣壹萬壹仟元為被告供擔保後，得假
執行。
原告其餘假執行之聲請駁回。
    事實與理由
壹、程序事項：
一、按訴狀送達後，原告不得將原訴變更或追加他訴，但請求之
    基礎事實同一者、擴張或減縮應受判決事項之聲明者，不在
    此限，民事訴訟法第255 條第1 項但書第2 款、第3 款定有
    明文。
二、查原告起訴時訴之聲明為：被告乙○○應將坐落桃園縣平鎮
    市○○○段181-13地號土地內如起訴狀附圖所示Ｈ部分面積
    31.4平方公尺之地上物拆除，將土地交還原告，並應給付原
    告新台幣（下同）25,745元及自98年6 月21日起至返還土地
    之日止，按月給付原告460 元（見本院卷第3 頁）；嗣98年
    11月20日以民事準備狀變更上開聲明為：被告乙○○應將坐
    落桃園縣平鎮市○○○段181-13地號（重測後為六合段490
    地號）土地內如附圖所示Ｈ1 部分面積3.11平方公尺之主體
    結構建物拆除，將土地交還原告，並應給付原告1,782 元及
    自98年7 月1 日起至返還土地之日止，按月給付原告45元（
    見本院卷第148 頁）。經核原告上開變更係屬減縮應受判決
    事項之聲明且其請求之基礎事實同一，按諸前揭規定要無不
    合，應予准許。
三、被告乙○○經合法通知未於最後言詞辯論期日到場，核無民
    事訴訟法第386 條所列各款情形，爰依原告之聲請，由其一
    造辯論而為判決。
貳、實體事項：
一、原告起訴主張：緣坐落桃園縣平鎮市○○○段181-13地號土
    地（重測後為桃園縣平鎮市○○段第490 地號，下稱系爭土
    地）為原告所有，有土地登記謄本在卷可稽，惟被告乙○○
    於93年起即占用系爭土地並在其上搭蓋建物。按所有人對於
    無權占有或侵奪其所有物者，得請求返還之，對於妨害其所
    有權者，得請求除去之，有妨害所有權之虞者，得請求防止
    之，民法第767 條定有明文。是以，被告未經原告同意，且
    無合法權源，原告自得請求被告拆除地上物，並將系爭土地
    返還原告。又按，無權占有他人之土地，可能獲得相當於租
    金之利益為社會之通常觀念，最高法院61年台上字1695號判
    例可資參照。查被告無合法權源，不付任何代價而使用原告
    所有系爭土地，顯有消極減免其應支付使用該土地之代價，
    故被告即受有利益存在，並使原告受有損害，則原告自得依
    不當得利法律關係請求被告給付相當於租金之不當得利。為
    此，爰依民事訴訟法第255 條第1 項第2 、3 、7 款、民法
    第767 條、第179 條、土地法第97條第1 項、第105 條規定
    ，提起本件訴訟，並聲明：被告乙○○應將坐落桃園縣平鎮
    市○○○段181-13地號（重測後為六合段490 地號）土地內
    如附圖所示Ｈ1 部分面積3.11平方公尺之主體結構建物拆除
    ，將土地交還原告，並應給付原告1,782 元及自98年7 月1
    日起至返還土地之日止，按月給付原告45元；原告願供擔保
    ，請准宣告假執行。
二、被告乙○○未於最後言詞辯論期日到場，惟依其於先前期日
    所為陳述則以：系爭土地上門牌號碼桃園縣平鎮市○○路雙
    連1 段141 號房屋為伊所有，已經蓋了5 、6 年，但蓋了以
    後都不能使用等語。
三、本院之判斷：
(一)、原告主張伊為系爭土地之所有權人，被告乙○○自93年起在
    系爭土地如附圖所示Ｈ1 部分興建房屋而無權占有前開土地
    之事實為兩造所不爭執，且有原告所提土地登記謄本、現場
    相片為證，本院於98年10月1 日會同桃園縣平鎮地政事務所
    人員至現場勘驗製有勘驗筆錄（見本院卷第113 頁至第117
    頁），且囑託該地政事務所人員測量並製作土地複丈成果圖
    （即附圖）可稽，堪信屬實。
(二)、按所有人對於無權占有或侵奪其所有物者，得請求返還之；
    對於妨害其所有權者，得請求除去之；有妨害其所有權之虞
    者，得請求防止之，民法第767 條定有明文。原告基於民法
    第767 條之規定，訴請被告乙○○拆除坐落系爭土地上如附
    圖所示Ｈ1 部分之地上物，並返還上開土地予原告，為有理
    由，應予准許。
(三)、原告得請求被告給付相當於租金之損害金：
(1)、按無法律上之原因而受利益，致他人受損害者，應返還其利
    益，民法第179 條前段定有明文。依不當得利之法則請求返
    還不當得利，以無法律上之原因而受利益，致他人受有損害
    為其要件，故其得請求返還之範圍，應以對方所受之利益為
    度，非以請求人所受損害若干為準。又無權占有他人土地，
    可獲致相當於租金之利益為社會通常之觀念，亦有最高法院
    61年度台上字第1695號判例意旨可資參照。
(2)、查本院98年10月1 日履堪現場囑桃園縣平鎮地政事務所測量
    時，測得被告乙○○就系爭土地佔用之面積為3.11平方公尺
    ，原告主張被告自93年起即有佔用之事實，復為被告乙○○
    所不爭執，自堪信屬實。被告乙○○自93年起無權佔用系爭
    土地自獲有相當於租金之利益，則原告依不當得利法律關係
    請求被告乙○○返還該等期間內相當租金之利益，為有理由
    。
(3)、至於相當於租金利益之計算標準，應參酌土地法第105 條、
    第97條第1 項之規定予以計算，即以不超過土地及其建築物
    總價額年息10% 為限；而所謂土地申報總價額係指法定地價
    而言，則為土地法施行法第25條所明定。依土地法第148 條
    規定，土地所有權依土地法所申之地價即為法定地價；在平
    均地權條例施行區域，係指土地所權人於地政機關舉辦規定
    地價或重新規定地價時，於公告申報地期間內自行申報之地
    價而言，平均地權條例第16條亦有明文。
(4)、查系爭土地自93年至98年間之申報地價如附表所示，有地價
    第二類謄本1 紙附卷可稽（見本院卷第17頁）。又系爭土地
    為水利用地，而被告乙○○所有門牌號碼桃園縣平鎮市○○
    路雙連1 段141 號房屋後方佔用系爭土地部分，為石棉瓦屋
    頂、石棉瓦及水泥圍牆之建物，屋內騰空，並無使用跡象，
    前方面鄰114 縣道，有本院勘驗筆錄及原告所提出之現場照
    片可參（見本院卷第114 頁及第132 頁至第140 頁）。本院
    審酌上情，並斟酌各該被告佔用系爭土地之利用情形及系爭
    土地附近繁榮程度等客觀狀況後，認被告乙○○就前開部分
    使用，受有相當於租金之利益，致原告受有損害之金額，應
    以系爭土地申報地價年息6 ﹪為適當。則依此標準計算，原
    告依不當得利法律關係，得請求被告返還如附表所示之賠償
    金，即有理由，應予准許；逾此部分之請求，即屬無據，不
    應准許。
四、綜上所述，原告本於所有權，請求被告乙○○將系爭土地如
    附圖所示Ｈ1 部分土地返還原告，並依不當得利之法律關係
    請求被告給付如主文第2 項所示之款項為有理由，應予准許
    ，逾此部分之請求即無理由，不應准許。
五、本判決原告陳明願供擔保，請准宣告假執行。關於原告勝訴
    部分，經核均無不合，爰酌定如主文第5 項所示之擔保金，
    併予准許。至原告敗訴部分，其假執行之聲請，已失所依附
    ，應併駁回之。
六、本件事證已臻明確，兩造其餘攻擊防禦方法及舉證，核於判
    決之基礎及結果無影響，毋庸一一論列，附此敘明。
七、結論：原告之訴為一部有理由，一部無理由，依民事訴訟法
    第385條第1項、第79條、第390 條第2 項，判決如主文。
中    華    民    國    98    年    12    月    31    日
                  民事第二庭    法  官  卓立婷
以上正本係照原本作成。
如對本判決上訴，須於判決送達後20日內向本院提出上訴狀。
中    華    民    國    99    年     1    月     4    日
                                書記官  黃進傑
附表：應給付相當於租金之不當得利
┌───┬───┬────┬───┬───────────────────┐
│門牌號│期間  │地號（重│面  積│5 年不當得利數額                      │
│碼    │      │測後）  │（㎡）│                                      │
├───┼───┼────┼───┼───────────────────┤
│系爭14│93年7 │490     │3.11  │3.11 15200.06÷12×30＝709        │
│1 號房│月1 日│        │      │3.11 17600.06÷12×30＝821        │
│屋佔用│至98年│        │      │                                      │
│部分  │6 月30│        │      │                                      │
│      │日    │        │      │                                      │
├───┼───┼────┼───┼───────────────────┤
│總計  │5 年  │        │      │1,530                                 │
├───┴───┴────┴───┴───────────────────┤
│註一：5 年合計1,530 元（小數點以下四捨五入）                            │
│註二：自民國98年7月1日起至返還490號土地之日止，按月應給付27元：         │
│      3.11×1760×0.06÷12＝27                                             │
└────────────────────────────────────┘

司法院資訊處製作；財團法人民間司法改革基金會備份。
